【裁判字號】    97,訴,41
【裁判日期】    970721
【裁判案由】    分割共有物
【裁判全文】
臺灣彰化地方法院民事判決  97年度訴字第41號
原      告  巳○○
訴訟代理人  楊錫楨律師
複代理人    卯○○
被      告  壬○○
被      告  己○○
被      告  辛○○
被      告  庚○○
被      告  子○○
被      告  丑○○
訴訟代理人  癸○○
被      告  寅○○
被      告  乙○○
被      告  甲○○○
被      告  丙○○
被      告  丁○○
被      告  戊○○
被      告  辰○○
上列當事人間請求分割共有物事件，本院於民國97年07月04日言
詞辯論終結，茲判決如下：
    主      文
被告壬○○、己○○、庚○○、辛○○、子○○、丑○○、寅○○、乙○○、甲○○○、丙○○、丁○○、戊○○、辰○○應就
其被繼承人江耀乾所遺坐落彰化縣員林鎮○○○段五六地號、地
目旱、面積柒零肆壹點零柒平方公尺、應有部分四分之一之土地
辦理繼承登記。
被告壬○○、己○○、庚○○、辛○○、子○○應就其被繼承人
江輝所遺坐落彰化縣員林鎮○○○段五六地號、地目旱、面積柒
零肆壹點零柒平方公尺、應有部分四分之一之土地辦理繼承登記
。
兩造共有坐落彰化縣員林鎮○○○段五六地號、地目旱、面積柒
零肆壹點零柒平方公尺土地，應分割為如附圖即彰化縣員林地政
事務所收件日期97年05月30日、複丈日期97年06月09日之土地複
丈成果圖所示：編號甲部分、面積壹柒陸零點貳柒平方公尺之土
地，分歸被告丑○○取得；編號乙部分、面積壹柒陸零點貳柒平
方公尺之土地，分歸被告壬○○、己○○、庚○○、辛○○、子
○○等人公同共有取得；編號丙部分、面積壹柒陸零點貳陸平方
公尺之土地，分歸原告取得；編號丁部分、面積壹柒陸零點貳柒
平方公尺之土地，分歸被告壬○○、己○○、庚○○、辛○○、
子○○、丑○○、寅○○、乙○○、甲○○○、丙○○、丁○○
、戊○○、辰○○等人公同共有取得。
訴訟費用由兩造按如附表三所示應有部分比例負擔。
    事實及理由
一、本件被告子○○、寅○○、乙○○、甲○○○、丙○○、丁○○、戊○○、辰○○等經合法通知，均未於言詞辯論期日
    到場；被告庚○○、辛○○經合法通知，未於最後言詞辯論
    期日到場，經核均無民事訴訟法第 386條各款所到情形，爰
    依原告之聲請，就此部分由其一造辯論而為判決。
二、原告起訴主張：
  (一)坐落彰化縣彰化縣員林鎮○○○段56地號、地目旱、面積70
    41．07平方公尺土地，為江輝、江耀乾、被告丑○○及原告
    所共有，其應有部分各為四分之一，合先敘明。
  (二)按因繼承取得不動產者，非經登記，不得處分其物權，民法
    第 759條亦有明文。而共有之不動產之共有人之一人死亡，
    他共有人請求分割共有物時，為求訴訟經濟起見，可許原告
    就請求繼承登記及分割共有物之訴合併提起，即以一訴請求
    該死亡共有人之繼承人辦理繼承登記並請求該繼承人於辦理
    繼承登記時，與原告及其餘共有人分割共有之不動產（最高
    法院70年第一次民事庭總會決議參照）。本件共有人江耀乾
    於起訴前民國（下同）34年10月29日死亡，江輝於93年07月
    06日死亡，其繼承人分別為如附表一、附表二所示。因上開
    繼承人等對於所繼承之系爭土地之應有部分迄未辦理繼承登
    記，依前開規定，原告乃請求渠等為辦理繼承之登記。
  (三)按共有人得隨時請求分割共有物，但因物之使用目的不能分
    割或契約定有不可分割之期限者，不在此限；又共有物之分
    割，依共有人協議之方法行之，分割方法不能協議者，法院
    得依任何共有人之聲請，以原物分配於各共有人，民法第82
    3條第1項、第824條第1項第1款分別定有明文。查系爭土地，
    兩造間並無不為分割之約定，依其使用目的，亦無不能分割
    之情形，復因共有人數眾多無法協議分割，則原告自可依前
    揭法條之規定，訴請判決分割，並斟酌系爭土地之使用現況
    及各筆分割後之土地均能臨路以利通行，故請求依原告所提
    附圖及起訴狀附表 4之分割方法予以分割。並聲明：如主文
    所示。
二、被告方面：
  (一)被告子○○、寅○○、乙○○、甲○○○、丙○○、丁○○
    、戊○○、辰○○等經合法通知，均未於言詞辯論期日到場
    ，亦未具狀陳述表示意見。
  (二)被告庚○○、辛○○未於最後言詞辯論期日到場，惟據其於
    前辯論期日陳述如下：
    同意分割，就原告所提之分割方案沒有意見。
  (三)被告壬○○、己○○、丑○○陳述：
    同意分割，就原告所提之分割方案均無意見。
三、得心證之理由：
  (一)按因繼承、強制執行、公用徵收或法院之判決，於登記前已
    取得不動產物權者，非經登記，不得處分其物權，民法第75
    9 條定有明文。又分割共有物，性質上為處分行為，依民法
    第 759條規定，共有不動產之共有人中有人死亡時，於其繼
    承人未為繼承登記以前，固不得分割共有物。惟原告如於本
    件訴訟中，請求死亡共有人之繼承人辦理繼承登記，並合併
    對繼承人及其餘共有人為分割共有物之請求，不但符合訴訟
    經濟原則，亦與民法第 759條規定之旨趣無違（最高法院69
    年台上字第1012號判例意旨參照）。經查，系爭土地共有人
    之一江耀乾已於日據時期昭和20年（即民國34年）07月18日
    死亡，應由被告壬○○、己○○、庚○○、辛○○、子○○
    、丑○○、寅○○、乙○○、甲○○○、丙○○、丁○○、
    戊○○、辰○○等人繼承，迄今仍未辦理繼承登記，又另共
    有人江輝於93年07月06日死亡，其繼承人為被告壬○○、己○○、庚○○、辛○○、子○○，亦均未辦理繼承登記等事
    實，業據原告提出土地登記謄本、繼承系統表、除戶謄本及
    戶籍謄本等為證，堪認原告此部分之主張為真實。從而，原
    告依據首開規定於系爭土地分割之處分行為前，請求上開被
    告分別就其被繼承人江耀乾、江輝所遺系爭土地之應有部分
    各四分之一辦理繼承登記，核無不合，應予准許，爰判決如
    主文第一、二項所示。
  (二)原告主張系爭土地為兩造所共有，系爭土地無不能分割之情
    形，各共有人間亦無不分割之特約，而且就分割方法不能達
    成協議等事實，有其提出之地籍圖謄本及土地登記謄本各一
    件為證，且為到場之被告壬○○、己○○、庚○○、辛○○
    、丑○○等人所不爭執，堪認為真正。又系爭土地之地目為
    旱，係彰化縣員林鎮八卦山脈風景特定區（百果山地區）計
    畫農業區，有原告所提土地使用分區證明書在卷可稽，依農
    業發展條例施行細則第2條第1項規定，系爭土地雖屬農業發
    展條例第 3條第11款所稱之耕地，惟觀諸土地登記謄本之記
    載，系爭土地於89年01月04日前即為共有之耕地，自不受農
    業發展條例第16條所規定不得分割之限制。從而，原告依民
    法第823條第1項、第 824條第1項第1款規定，訴請分割系爭
    土地，洵屬有據，應予准許。
  (三)復按共有人因共有物分割之方法不能協議決定，而提起分割
    共有物之訴，應由法院斟酌共有物之性質、共有人之意願、
    全體共有人之利益、經濟效用等因素，秉持公平原則，而為
    適當之分配。查系爭土地之北側分別為被告丑○○所有及被
    告壬○○、己○○、庚○○、辛○○、子○○公同共有之三
    合院建物、磚造平房、RC造二層樓房、鐵皮造建物占用，土
    地之南面係種植蔬菜、果木，西側則有私設巷道，此經本院
    會同彰化縣員林地政事務所測量人員勘驗明確，並有勘驗測
    量筆錄及彰化縣員林地政事務所97年02月25日員地二字第09
    70001207號函覆之複丈成果圖在卷供考，原告所提出如附圖
    所示之分割方案，已慮及土地共有人使用現狀，分割線筆直
    ，地形方整，各共有人分得土地均藉西側私設巷道聯絡北側
    之洲巷道路，出入尚稱方便，且經到場被告壬○○、己○○、庚○○、辛○○、丑○○等人所同意，本院審酌共有人
    之意願及全體共有人之利益等一切情狀，認採取原告所提如
    附圖所示分割方法予以分割，尚屬適當，爰諭知系爭土地之
    分割方法如主文第三項所示。
四、負擔訴訟費用之依據：民事訴訟法第78條、第80條之1、第
    85條第2項。
中    華    民    國    97    年    7     月    21    日
                        民事第一庭  法  官  邱月嬌
以上正本係照原本作成。
如對本判決不服，得於判決送達後20日內向本院提出上訴狀。（
須附繕本）
中    華    民    國    97    年    7     月    21    日
                                    書記官  呂雅惠
      附表一：
     ┌───────────────────────┐
     │共有人江輝之法定繼承人：                      │
     │                                              │
     │被告壬○○、己○○、庚○○、辛○○、子○○ 。 │
     └───────────────────────┘
      附表二：
     ┌───────────────────────┐
     │共有人江耀乾之法定繼承人：                    │
     │                                              │
     │被告壬○○、己○○、庚○○、辛○○、子○○、  │
     │                                              │
     │丑○○、寅○○、乙○○、甲○○○、丙○○、    │
     │                                              │
     │丁○○、戊○○、辰○○。                      │
     └───────────────────────┘
      附表三：
     ┌─────────────┬──────┐
     │    應負擔訴訟費用        │ 應負擔訴訟 │
     │    之共有人姓名          │ 費用之比例 │
     │                          │            │
     ├─────────────┼──────┤
     │        巳○○            │  四分之一  │
     ├─────────────┼──────┤
     │壬○○、己○○、庚○○、  │  四分之一  │
     │辛○○、子○○            │（連帶負擔）│
     ├─────────────┼──────┤
     │壬○○、己○○、庚○○、  │            │
     │辛○○、子○○、丑○○、  │  四分之一  │
     │寅○○、乙○○、甲○○○、│（連帶負擔）│
     │丙○○、丁○○、戊○○、  │            │
     │辰○○                    │            │
     ├─────────────┼──────┤
     │         丑○○           │  四分之一  │
     └─────────────┴──────┘


司法院資訊處製作；財團法人民間司法改革基金會備份。
